臺灣高等法院高雄分院刑事判決　　　　　　　　　九十二年度上易字第一三六五號
　　上　訴　人
　　即　被　告　乙○○
　　選任辯護人　林復華
右上訴人因妨害名譽案件，不服臺灣高雄地方法院九十二年度自字第二六四號中華民
國九十二年八月二十九日第一審判決，提起上訴，本院判決如左：
    主  文
原判決撤銷。
乙○○公然侮辱人，處拘役貳拾日，如易科罰金，以參佰元折算壹日。
    事  實
一、甲○○前於民國八十九年七月間起，經高雄市前鋒西區國宅社區第二屆管理委員
    會主任委員洪斌宿聘僱任總幹事乙職，嗣於該國宅社區第三屆管理委員會期間，
    甲○○曾於九十二年六月十八日去函高雄市政府都市發展局，代為轉達住戶反映
    事項。乙○○時為該國宅社區第三屆管理委員會女性幹事，於九十二年六月二十
    三日下午三時許，發現由不詳人士以電腦打字方式製作，上載：「『看』不要臉
    的前主任委員及總幹事：請你不要在（應為『再』之誤）缺德做一些傷天害理，
    自欺欺人的代誌，破壞厝邊頭尾的感情，對你也沒什麼幫助，只是讓社區的人更
    唾棄你，更覺得你是一個『龜仔子、○○○』。沒本事做代誌要認份不要逞強，
    請問你當主任委員，總幹事為社區又做些什麼。看不慣你的作為ｅ朋友啟」等文
    字之書面文宣，置放於該國宅社區管理委員會辦公室內，竟基於公然侮辱之故意
    ，主動將該文宣接續張貼在該國宅社區各幢大樓樓下門口及外牆牆面，使不特定
    人及多數人得以共見共聞，足以貶損甲○○之名譽（至前管理委員部分未據告訴
    ）。
二、案經甲○○提起自訴。
    理  由
一、訊據上訴人即被告乙○○坦承有於右揭時、地張貼內載上開文字之電腦打字文宣
    ，惟矢口否認有公然侮辱甲○○之故意，辯稱：有人將那疊文宣放在管理委員會
    辦公室，我沒有看過內容就拿去張貼；又該文宣內容僅泛稱前總幹事，並未指明
    係自訴人，而該國宅社區不僅自訴人擔任過總幹事，不能因此即認該文宣內容所
    稱前總幹事即是自訴人云云。
二、經查：
  (一)被告對於有於前揭時地張貼以電腦打字方式製作，上載：「『看』不要臉的前主
    任委員及總幹事：請你不要再缺德做一些傷天害理，自欺欺人的代誌，破壞厝邊
    頭尾的感情，對你也沒什麼幫助，只是讓社區的人更唾棄你，更覺得你是一個『
    龜仔子、○○○』。沒本事做代誌要認份不要逞強，請問你當主任委員，總幹事
    為社區又做些什麼。看不慣你的作為ｅ朋友啟」等文字之文宣乙情，已經坦白承
    認，並有自訴人提出之前開文宣一紙、現場照片十一幀及監視錄影帶翻拍畫面一
    份附卷可稽，此部分事實足堪認定。
  (二)自訴人甲○○曾於該國宅社區第二屆管理委員會八十九年七月四日第二次會議時
    經確認聘僱任總幹事乙職，並報請主管機關前高雄市政府國民住宅處核備乙事，
    已經證人即該屆管理委員會主任委員洪斌宿於原審及本院證述屬實（原審卷第四
    一頁、本院卷第七一頁），並有高雄市政府都市發展局九十一年四月一日高市都
    發住字第０九三０００三五二四號函所附前高雄市政府國民住宅處八十九年七月
    二十四日高市國宅管字第六五五五號函附件即該國宅社區管理委員會第二屆會議
    紀錄及該國宅社區管理委員會第二屆組織名冊附卷為憑（本院卷第二四九頁、第
    二五四頁），又該國宅社區管理委員會第二屆主任委員洪斌宿於九十年六、七月
    間因故被罷免，經住戶另行選任王文全續任主任委員，並聘僱趙金蘭為總幹事，
    此情亦有前高雄市政府國民住宅處九十年九月十八日高市國宅管字第六一七五號
    函所附前鋒西區國宅社區管理委員會九十年七月二十一日函在卷可稽（本院卷第
    二六九頁）；另於該國宅社區管理委員會更名前第九屆住戶互助委員會時，亦曾
    經委員多數同意由總幹事林秀鸞代理主任委員乙事，亦經高雄市政府都市發展局
    九十三年十月二十六日高市都發住字第０九三００一三九五０號函說明第三項函
    示屬實（本院卷第一九九頁），綜上證據，足徵於該國宅社區第三屆管理委員會
    前，除自訴人曾擔任第二屆管理委員會總幹事乙職外，尚有該管理委員會更名前
    第九屆住戶互助委員會及自訴人任總幹事期間因主任委員被罷免後，同屆管理委
    員會新任主任委員均曾聘僱總幹事等情已屬明確，被告為如上之抗辯，尚非無據
    。是以本案系爭上開文宣所載「前總幹事」乙詞究何所指？自難僅憑自訴人個人
    認知為憑，仍須綜合其他事證以為客觀認定。經查：
    1.該國宅社區管理委員會更名前第九屆住戶互助委員會總幹事林彩鸞於任期中經
      多數委員同意代理主任委員乙職，已如前述，可證該屆總幹事林彩鸞於任職期
      間多獲好評，亦屬當然，且其擔任總幹事之時間遠在八十七年八月份之前，期
      間歷任二屆管理委員會，迄系爭上開文宣張貼日止，已近五年之久，衡情應非
      所指。
    2.該國宅社區第二屆管理委員會另位總幹事趙金蘭雖經續任主任委員王文全報請
      主管機關核備在案，但該國宅社區九十年度第二次會議中主席僅就新任委員進
      行報告確認，並未對新任總幹事及財務委員進行報告確認，此觀前揭前高雄市
      政府國民住宅處九十年九月十八日高市國宅管字第六一七五號函附件該次會議
      紀錄，及該國宅處管理中心九十年八月二日簽所附九十年七月二十一日該管理
      委員會函已明（本院卷第二六０頁、第二七０頁），是以該新任總幹事因未曾
      於該管理委員會會議中經主席公開報告確認，則究竟住戶中能有幾人可獲知此
      人事案，已令人起疑。此情亦有證人吳君植、洪斌宿於本院之證述情節可為佐
      證。
    3.該國宅社區第二屆管理委員會主任委員於任期中因故被罷免，已如前述，自訴
      人時任總幹事，且是由該罷免之主任委員所聘任，自當隨同去職，其理甚明。
      證諸自訴人曾於該國宅社區第三屆管理委員會期間，於九十年六月十八日去函
      高雄市政府都市發展局代為轉達住戶反映事項，此有高雄市前鋒（西）國宅社
      區三－二棟函及高雄市政府都市發展局九十二年七月二日高市都發住字第０九
      二００六九三七號開會通知單在卷可證（原審卷第一六至一九頁），而從自訴
      人函文附件「住戶反映事項」內容觀察，其中第一項、第五項及第七項均是就
      第三屆管理委員會有所指摘，另第二、三、四項則是就住戶違法占用公共空間
      所為反映，足徵自訴人對於第三屆管理委員會確有諸多不滿，至為明顯。雖然
      同屆（第二屆）管理委員會尚有另位總幹事，惟因無具體事證足以佐證該位總
      幹事曾對第三屆管理委員會有何不滿之處。另衡諸系爭上開文宣內容，其中「
      請你不要再缺德做一些傷天害理，自欺欺人的代誌，破壞厝邊頭尾的感情，..
      . 沒本事做代誌要認份不要逞強，請問你當... 總幹事為社區又做些什麼」諸
      語，兩相對照，此文宣顯然是針對自訴人上述舉措所為反制甚明。被告以該國
      宅社區歷屆管理委員會或住戶互助委員會亦曾聘任總幹事乙情圖以卸責，實不
      足採信。至上開文宣所指前主任委員部分，因未據告訴，故不予論列，僅附此
      敘明。
  (三)被告所張貼之上開文宣中「請你不要再缺德做一些傷天害理，自欺欺人的代誌，
    破壞厝邊頭尾的感情，對你也沒什麼幫助，只是讓社區的人更唾棄你，更覺得你
    是一個『龜仔子、○○○』」等文字，顯足以貶損自訴人在社會上尤其該社區內
    之評價，侵害自訴人人格尊嚴及羞恥心，屬於侮辱之文字，應可認定。又上開載
    明上開具有侮辱他人文字之文宣經被告在該國宅社區各幢大樓樓下門口及外牆牆
    面予以張貼，已處於不特定人及多數人得以共見共聞之狀態，亦合於公然之客觀
    構成要件，亦足認定。至證人陳彩芬於本院雖證述伊有叫被告去撕掉，也目睹被
    告回來時手上有拿數張文宣之語（本院卷第六五、六七頁），但證人亦同時證述
    並無法確定被告有將已張貼之文宣全數撕毀之語（本院卷第六八頁），佐以卷附
    照片（原審卷第二六頁）其拍攝日期為六月二十四日，可證被告所張貼之文宣直
    至翌日仍完好如初，清晰可見，是縱被告確有撕毀部分文宣之舉，亦無法卸免其
    應負之刑責。
  (四)系爭文宣僅一般Ａ４紙大小，內載文字清晰簡短，衡情應可於短時間閱讀，證諸
    被告張貼該文宣之範圍遍及該社區，非但各棟大樓，甚且於社區外牆均有張貼，
    且被告於原審自承最高學歷為國中畢業，並且識字等情節，被告於張貼上開文宣
    前，應已對文宣內容知悉。雖證人陳彩芬於本院證述：伊在管理委員會辦公室看
    到上開文宣時，曾問被告是否有看內容？被告答稱沒有看等語（本院卷第六五頁
    ），惟依證人所言，可知證人是片面聽聞被告之說詞，並未親眼目睹被告於張貼
    上開文宣時，均未曾詳閱文宣內容，是其證詞並不足採為有利於被告之證據。綜
    上論述，被告辯稱未看過文宣內容即予張貼云云，顯不符經驗法則及論理法則，
    本院不予採信。
  (五)綜上所述，被告所辯顯係卸責之詞，不足採信。本件事證明確，被告犯行已堪認
    定。
三、核被告所為，係犯刑法第三百零九條第一項之公然侮辱罪。被告多次張貼海報行
    為，為單一犯意下所為多次行為，為接續犯。
四、原審據以論處被告罪刑，固非無見。惟查：(一)被告所張貼之上開文宣中雖同時指
    涉前主任委員，因公然侮辱罪屬告訴乃論之罪，係以有告訴權人提出合法告訴為
    追訴條件，此部分既未經被害人提出告訴，自屬欠缺追訴之條件，本件自訴效力
    自不及於此部分，原判決就此部分併為審判，顯有未恰。(二)被告否認該文宣為其
    所製作，本院亦查無積極證據可為證明該文宣為被告所製作，原判決認定此文宣
    係被告所製作，亦有未合。被告上訴意旨否認犯罪，指摘原判決不當，雖無理由
    。惟原判決既有上開可議之處，自應由本院將原判決撤銷改判。審酌被告尚無不
    良素行，惟因社區管理事務之細故，即以不法手段張貼海報毀損自訴人名譽，破
    壞社區鄰里往來和諧，犯後又飾詞卸責，毫無悔意等一切情狀，量處如主文所示
    之刑，並諭知易科罰金折算標準。
五、自訴意旨另以被告張貼前開海報行為，亦涉及刑法第三百十條第二項、第一項誹
    謗罪等語。按刑法第三百十條第二項、第一項誹謗罪之構成要件，係「意圖散佈
    於眾，散布文字、圖畫而指摘或傳述足以毀損他人名譽之事」；又按刑法第三百
    十條誹謗罪之成立，必須意圖散布於眾，而指摘或傳述足以毀損他人名譽之具體
    事實，尚僅抽象的公然為謾罵或嘲弄，並未指摘具體事實，則屬刑法第三百零九
    條第一項公然侮辱罪範疇，最高法院八十六年台上字第六九二０號判決要旨可資
    參照。依前開構成要件及判決要旨可知，所謂「足以毀損他人名譽之事」，係指
    具體之事件內容，如非具體事件內容，僅係個人之價值判斷而提出之主觀意見與
    評論，應無構成刑法第三百十條第二項、第一項誹謗罪之餘地。經查本件被告所
    張貼之上開文宣僅載明：「『看』不要臉的前主任委員及總幹事：請你不要再缺
    德做一些傷天害理，自欺欺人的代誌，破壞厝邊頭尾的感情，對你也沒什麼幫助
    ，只是讓社區的人更唾棄你，更覺得你是一個『龜仔子、○○○』。沒本事做代
    誌要認份不要逞強，請問你當主任委員，總幹事為社區又做些什麼。看不慣你的
    作為ｅ朋友啟」等文字，並未指涉任何具體事件內容，自訴人認此部分涉有刑法
    第三百十條第二項、第一項誹謗罪，尚有誤會。另自訴意旨指述上開文宣亦是被
    告所製作云云。惟訊之被告堅詞否認製作上開文宣，辯稱：伊僅是將置放於管理
    委員會辦公室之上開文宣拿去張貼等語，經查自訴人於本院已陳稱伊並沒有指述
    上開文宣為被告所製作等語（本院卷第二四頁），由此已徵自訴人並未為如上之
    指述，況且亦無積極證據可證明該文宣是為被告所製作，此部分指述亦無從證明
    。因自訴意旨認誹謗罪部分與前揭論罪科刑部分，有想像競合犯之裁判上一罪關
    係；另上開文宣之製作係張貼文宣之階段行為，故均不另為無罪之諭知，附此敘
    明。
據上論結，應依刑事訴訟法第三百六十九條第一項前段、第三百六十四條、第三百四
十三條、第二百九十九條第一項前段，刑法第三百零九條第一項、第四十一條第一項
、罰金罰鍰提高標準條例第一條前段、第二條，判決如主文。
本案經檢察官陳國全到庭執行職務。
中      華      民      國    九十三    年     十一     月     三十     日
                              臺灣高等法院高雄分院刑事第七庭
                                  審判長法官  莊飛宗
                                        法官  曾逸誠
                                        法官  黃三友
右正本證明與原本無異。
不得上訴。
                                  法院書記官  黃玉珠
中      華      民     國    九十三      年    十二    月     一      日
附錄本件判決論罪科刑法條：
刑法第三百零九條第一項
公然侮辱人者，處拘役或三百元以下罰金。
